【裁判字號】    94,家訴,62
【裁判日期】    950329
【裁判案由】    確認繼承權不存在
【裁判全文】
臺灣新竹地方法院民事判決  94年度家訴字第62號
原      告  丁○○
原      告  丙○○
前列二人共同
送達代收人  甲○○
被      告  乙○○
訴訟代理人  蘇明淵律師
複  代理人  謝孟儒律師
以上當事人間請求確認繼承權不存在事件，本院於民國95年3月
15日言詞辯論終結，判決如下：
    主      文
確認被告乙○○就許承郭之繼承權不存在。
被告乙○○應給付原告丁○○、丙○○新台幣貳佰萬元。
訴訟費用由被告負擔。
本判決第二項於原告以新台幣陸拾柒萬元為被告供擔保後，得為
假執行。但被告如以新台幣貳佰萬元為原告預供擔保，得免為假
執行。
    事實及理由
壹、原告主張：
一、被告乙○○為原告丁○○、丙○○已去世父親許承郭之同居
    人，許承郭於民國（下同）93年6月21日即因病住入臺大醫
    院，並已陷入昏迷無意識狀態，惟被告竟趁此於93年6月25
    日向戶政機關辦理結婚登記。再者，據原告二人所知，當時
    並未有任何親友參與其二人之結婚儀式，其婚姻不符合兩人
    以上證人及公開儀式。按民法第982條第1項規定「結婚，應
    有公開之儀式及二位以上之證人。」，又最高法院51年度台
    上字第551號判例謂「民法第982條所謂結婚應有公開之儀式
    ，係指結婚當事人應行定式之禮儀，使不特定人得以共見共
    聞，認識其為結婚者而言... 」，依此觀之，我國現行法採
    儀式婚主義，且公開儀式，需使不特定多數人得以共見共聞
    認識其結婚。惟查，94年12月16日之言詞辯論筆錄，由證人
    與被告之證言可知，被告與原告二人之父許承郭之婚宴於不
    特定人眼中與一般酒宴並無不同，蓋無一般婚禮之禮儀使不
    特定之人認識其為結婚，且包廂門是關著，亦無法使不特定
    人共見共聞。另按，民法第982條第2項之規定「經依戶籍法
    為結婚之登記者，推定其已結婚。」其規範功能為現行法堅
    持儀式婚主義，為避免舉證困難之不公平，乃賦予結婚登記
    有推定力，由主張無舉行婚姻儀式者，負舉證責任。故此結
    婚登記並非結婚之形式要件，僅係程序上舉證責任轉換之規
    定。而「推定其已結婚」，係指推定結婚具備法定形式要件
    ，而非謂推定已生結婚之效力，故若有反證可證明未具備民
    法第982條第1項之要式者，即可再行爭執其結婚之效力。綜
    上所述，被告與原告二人之父許承郭之結婚未符合民法第
    982 條第1項公開儀式之要件，亦不受民法第982條第2項結
    婚登記之推定，其事實已為明確，依民法第988條第1款之規
    定，其結婚無效，故被告與原告二人之父許承郭並非合法結
    婚之夫妻，更遑論其為許承郭之配偶而對其遺產有合法繼承
    權。
二、原告二人係訴外人許承郭之子女，許承郭於民國（下同）94
    年9月14日死亡，原告二人欲辦理遺產繼承，申領戶籍謄本
    及向財政部國稅局調閱財產資料後，知悉原告之父於銀行有
    存款。向銀行申請調閱存款資料後，發現於其父生前昏迷無
    意識狀態時，其存於台東區中小企業銀行與萬泰商業銀行桃
    園分行之存款被轉匯至被告所有之新竹國際商業銀行北門分
    行之帳戶內，前後轉匯之金額有五筆共計新台幣（下同）
    311 萬7917元。扣除原告之父醫療與生活必要費用，及其扶
    養同居人即被告所必要之生活費用後，原告認為被告仍無權
    佔用其父之200萬元。就被告所提出之支出資料，原告認為
    喪葬部分有重複計算15萬3452元；就雜支費用所提出之單據
    多屬飲食及一般生活費用，29萬2079元同意給一半；被告稱
    每月3萬元之生活費，由於父親長期都在醫院，並無額外生
    活開銷，故願意給予被告主張生活費之半數，即一個月1萬
    5000 元，18個月共計27萬元；且許承郭臥病於萬芳醫院及
    龍佑醫院時皆請有看護，並無另請被告或其他人為其24小時
    看護之事實，故被告主張15個月之看護之看護費90萬全部否
    認；其他部分沒有意見。請求被告返還200萬元，若計算的
    金額超出200萬元，還是同意被告返還200萬元。
三、原告之父已去世，被告與原告父親之婚姻關係亦為無效，依
    法得繼承原告父親之遺產者，應為原告等二人，被告佔用原
    告父親之遺產，已構成民法第184條第1項之侵權行為，原告
    基於繼承之權利，得對被告要求返還所佔用之200萬元，爰
    提起本件確認繼承權不存在訴訟等語。並聲明求為判決如主
    文所示。
貳、被告方面：
一、被告與許承郭在一起40年，起初是婚外情，於許承郭之配偶
    過世後，二人即商議結婚。後二人於92年10月7日，在新竹
    市九龍塘餐廳舉行結婚儀式。但因二人皆係年長之人，決定
    低調行事，當日僅以電話通知二人之女友莊瑞雲、莊瑞雲之
    妹婿謝陳世嚴、被告之友吳玉瓶及被告之女張敏華到場祝福
    ，並情商由莊瑞雲及謝陳世嚴擔任證人而當日即在結婚證書
    上簽字蓋章。證人一致陳述在參加婚宴之前，已獲得當天是
    要辦理結婚宴客之通知，當日亦公開簽立結婚證明書，當時
    餐廳包廂門為方便端菜，是時開時關，應已具備公開儀式要
    件。由上之證詞可判斷被告與許承郭之結婚既在餐廳之公開
    場合所舉辦，而又當日簽立證書，是自已具備法律所定公開
    儀式之要件，縱當時餐廳並未受被告等人通知當日係為舉行
    婚禮而宴客，然由當日婚宴的地點、包廂時開時關、被告與
    許承郭在客人面前書立證書等情狀加以判斷，該二人之婚禮
    實係已具備讓不特定人共見共聞之表徵。另據民法第982條
    第2項之規定，被告與許承郭已辦理結婚登記，應即推定二
    人婚姻係有效婚姻，原告欲舉反證，自應嚴格加以認定。是
    被告與許承郭之結婚，理當具備法律所規定之成立及生效要
    件，是被告暨為原告父親之配偶，依法自得取得其遺產繼承
    權。否則，本件被告與訴外人許承郭於結婚前有四十年之婚
    外情之事實，此原告亦不否認，固不論被告於本件訴訟是否
    能確認其有繼承權，被告為訴外人許承郭生前繼續扶養之人
    之事實應堪認定，依民法第1149條規定：「被繼承人生前繼
    續扶養之人，應由親屬會議，依其所受扶養之程度及其他關
    係，酌給遺產」，爰此法律規定，被告應得向原告請求酌給
    許承郭之遺產，是若本件被告經本院認定其與許承郭之婚姻
    系無效，則被告亦爰此規定，請求本院駁回原告於本件訴訟
    之第一項聲明。
二、本件被告之夫許承郭病重後，舉凡許承郭之醫療費暨各項家
    庭生計全由被告一人扛起，甚連許承郭之喪葬事宜亦由被告
    一人獨自辦理，原告二人雖為許承郭之子女，對於父親之後
    事皆未聞問，被告對許承郭之結髮之情，由此處可見一般。
    爰依民法第1003條第一項之規定：「夫妻於日常家務，互為
    代理人」，被告本得依妻之法律上地位代理許承郭自其銀行
    帳戶提領金錢以支付各項費用。自許承郭病重後，就已花費
    250萬元左右，被告提領的錢也所剩無幾，被告實已支付喪
    葬費36萬7397元、水費、電費、電話費用2萬24元、醫療費
    用及看護費用共34萬8339元、各類稅費3萬7905元、雜費29
    萬2079元，共計106萬5744。再加計許承郭重病時，被告24
    小時照顧，對之得請求之看護費用，以每月6萬元計，共15
    個月，共得請求90萬元，及許承郭病重後至今之家庭生活費
    以每月3萬元計，共18個月，合計共54萬元，總計250萬5744
    元，從而被告自許承郭帳戶內所提領之金錢，至今已所剩無
    幾，資為抗辯。並聲明（一）原告之訴及假執行之聲請均駁
    回。（二）訴訟費用由原告負擔。（三）如受不利判決，被
    告願供擔保請准宣告免為假執行。
參、兩造不爭執之事項：
一、被告由原告父親帳戶轉出311萬7917元。
二、被告支出喪葬費21萬3945元（被告原主張之36萬7397元扣除
    重複計算之15萬3452元）。
三、水費、電費、電話費用共2萬24元。
四、醫療及看護費用34萬8339元。
五、各類稅費3萬7905元。
六、雜支費用14萬6039.5元（被告主張之一半）。
七、被告生活費27萬（被告主張之一半）。
肆、得心證之理由:
一、原告主張被繼承人許承郭於94年9月14日死亡，被告與原告
    之父即被繼承人許承郭間於93年6月25日有結婚之登記等情
    ，有兩造戶籍謄本、許承郭除戶戶籍謄本各在卷可稽，自堪
    信為真實。
二、按確認法律關係之訴，非原告有即受確認判決之法律上利益
    者，不得提起之，民事訴訟法第247條第1項定有明文，本件
    攸關被告對許承郭有無遺產繼承權及原告等對許承郭遺產應
    繼分多寡，應有受確認判決之法律上利益，而得提請確認之
    。合先敘明。
三、有關被告是否為許承郭之配偶而有無繼承權部分：
（一）按結婚，應有公開之儀式及二位以上之證人；結婚不具備
      前揭法定方式者，無效，民法第982條第1項、第988條第1
      款分別定有明文。又民法第982條第2項：「經依戶籍法為
      結婚之登記者，推定其已結婚」之規定，僅屬程序上舉證
      責任轉移之特別規定，非謂經依戶籍法為結婚之登記者，
      即有效成立婚姻關係，倘有反證以證明未具備結婚之形式
      要件，自可推翻其效力。
（二）又男女婚姻須經雙方同意，尤須經過一定之婚姻儀式方能
      認為合法成立，否則縱已同居，法律上仍不發生婚姻之效
      力 (最高法院18年上字第2072號判例意旨參照)。而民法
      第982條所謂公開儀式，只須結婚當事人舉行定式之禮儀
      ，使不特定人得以共見共聞，認識其為結婚為已足，至於
      當時舖排穿戴為何，在非所問。又所行之儀式，無論舊俗
      新式，祗須依當地之習俗為之即可，並不以其舉行之地點
      ，係在私人住宅抑酒樓餐廳，或在門口有無張燈結彩而有
      所區別，必以使在場共聞共見之不特定人，就其所行儀式
      之外表，依一般客觀習慣，立可認識其為結婚者即足當之
      ；倘就其現場情狀，無從認識係舉行結婚儀式，縱當事人
      主觀上係舉行婚禮，仍不得謂有公開之定式禮儀。
（三）本案原告主張被告與原告之父許承郭結婚不具公開儀式，
      故其婚姻不成立。經查，證人許承郭之友莊端雲到庭證稱
      : 「當時兩造結婚，許承郭要我當證婚人...後來他們打
      電話給我說10月7日要結婚，並要我帶印章去，是在九龍
      塘餐廳。是在後面包廂第一間吃飯，在場有許承郭、乙○
      ○、乙○○女兒張敏華、吳玉瓶、謝陳世嚴及我。沒有放
      鞭炮，我們當時是一般吃飯，並沒有跟餐廳說是要辦喜宴
      。許承郭是跟我說辦理結婚要吃飯。他要我去蓋章，應該
      是結婚意思。包廂門是開的，是要給人端菜進來。當時沒
      有交換戒指，也沒有交換其他信物。吃完飯就拿結婚證書
      出來蓋章。沒有拜天地，沒有夫妻相拜，也沒向客人答禮
      。」等語在卷（見本院94年12月16日言詞辯論筆錄）。證
      人被告之女張敏華到庭證稱：「10月7日爸媽下來，媽媽
      打電話給我，約在九龍塘...吃完飯後，爸媽就把結婚證
      書拿出來，當時爸爸有喝酒，有點醉，並說要我幫他簽名
      ，但印章是他自己蓋的。沒有放鞭炮或音樂。沒有告訴客
      人說有人辦理結婚儀式。沒有拜天地，也沒有夫妻相拜。
      包廂門開開關關，服務生進進出出。之前有打電話說要補
      辦結婚手續，請他們帶印章來。其他就沒有讓人知道他們
      要結婚。吃飯就向一般吃飯情形一樣。」等語在卷（見同
      前筆錄）。證人被告之友吳玉瓶到庭亦證：「92年10月7
      日有去九龍塘，去了之後才知道他們要結婚。... 一個多
      小時我就先離開。並沒有看見他們寫結婚證書。在第一間
      包廂。門開開關關，如果送菜就開，不然就關著，因為外
      面很吵。我說今天是什麼大喜日，他們就說今天要補辦結
      婚手續。他們就很簡單而已，沒有交換信物。當時沒有放
      鞭炮，也沒有廣播說他們要結婚。」等語在卷（見同前筆
      錄）。業經被告到庭稱：「當時我與先生及女兒一起去，
      另有五六個朋友，主要是要他們作結婚見證人。邊吃邊談
      結婚的事，吃完之後就寫結婚證書。當時包廂門是關著，
      有跟到場證人說要結婚。餐廳其他人不知道我們要結婚，
      只有我們裡面的人知道而已。」等語在卷（見同前筆錄）
      。證人三人乃經隔離訊問，且所證內容亦與被告陳述大致
      相符，則以上陳述堪信為真，應為可採。
（四）次查，被告與原告之父許承郭間，雖於事先已對受邀證人
      說結婚要宴客，且宴客地點係在餐廳。惟包廂門除為送菜
      時打開外，其他時間是關著，且無放鞭炮、音樂或廣播、
      交換戒指、拜天地、夫妻相拜等儀式。依包廂門除送菜外
      多為關閉且客觀情勢上無從使不特定多數人得共聞共見而
      認定為舉行結婚儀式，縱當事人及友人間，主觀有以為結
      婚之請客，惟依其請客之外表觀之，實難認係舉行結婚儀
      式，核與所謂舉行結婚公開儀式之不特定多數人得予共聞
      共見兩造有結婚之行為不合，本件尚難認上開宴客為公開
      之結婚儀式。被告與許承郭之婚姻關係因不具結婚法定要
      件而不成立，其自非許承郭之配偶，對許承郭所留遺產自
      無任何繼承權存在。至於被告依民法第1149條答辯之遺產
      酌給請求，應由親屬會議為之，本院亦無從酌給，併此敘
      明。
四、本件因被告對許承郭之遺產未享有繼承權，已如前述。則原
    告請求被告返還被繼承人遺產200萬部分，析論如下:
（一）兩造不爭執之部分為被告由原告父親帳戶轉出311萬
      7917元；被告支出喪葬費21萬3945元（被告原主張之36萬
      7397元扣除重複計算之15萬3452元）；水、電、電話費2
      萬24元；醫療及看護費用34萬8339元；各類稅費3萬7905
      元；雜支費用14萬6039.5元；被告生活費27萬。已如前述
      ，自堪信為真實而可採。
（二）兩造仍有爭執部分為生活費27萬元、雜支費用14萬6039.5
      元、看護費90萬元。
   1、被告主張依主計處之資料，被告與許承郭每月生活費用約
      3萬元。查被告請求生活費期間為許承郭病重時起至起訴
      時之18個月，惟此期間許承郭長期住在醫院，所支出之費
      用已計入醫療及看護費用中，有被告提出之桃園醫院、臺
      大醫院、萬芳醫院醫療費用證明影本及龍佑醫院、宏光看
      護中心看護費收款單影本，在卷可稽。許承郭住院期間所
      需日常生活費用，衡之常情，勢必比一般人少，本院依職
      權獲悉之行政院主計處所提供之93年臺灣地區家庭收支報
      告，93年桃園縣地區平均每人每月消費支出約為1萬6069
      元，有本院自網路上列印之報告在卷可考，且生活費中之
      水、電、電話費用皆為原告所不爭執，願意額外給付。被
      告就許承郭住院期間生活費逾該金額部分並未提供資料以
      供調查，故被告辯稱逾該27萬元以外之27萬元即無理由而
      不可採信。
   2、被告主張雜支費用29萬2079元，由於其所提出之單據多係
      日常生活用品、飲食、加油、水、電、瓦斯、電話費、停
      車費、交通違規罰單等一般日常生活費用之發票或繳費單
      據，與生活費用顯有重複，故除原告願意給付之14萬
      6039.5元外，其他超過14萬6039.5元部分，即無理由。
   3、看護費部分，被告主張其本來可以工作，但為照顧先生而
      未工作，故以每日2000元，即每月6萬元，共15個月合計
      90萬元，為被告可以向原告父親請求的看護費用，惟被告
      並未提出得向原告父親請求看護費用之依據。另查，許承
      郭臥病後自93年7月20日至94年9月14日皆請有看護，有被
      告所提之宏光看護中心及龍佑醫院看護費收款單影本，在
      卷可稽，且果被告有24小時看護許承郭，則又何需請他人
      看護？參之被告為28年間出生之高齡老人，是否能24小時
      看護許承郭亦非無疑。而被告就其一日24小時全日看護許
      承郭部分亦未提出相關證據以供調查，即難以依其片面主
      張據以採信。
（三）被告自被繼承人帳戶轉出之311萬7917元扣除被告支出之
      喪葬費21萬3945元，水費、電費、電話費2萬24元，醫療
      及看護費用34萬8339元，各類稅費3萬7905元，雜支費用
      14萬6039.5元，生活費27萬元後，原告得請求被告返還
      208萬1664.5元。原告僅請求其中之200萬元部分，自有理
      由，爰判決如主文第二項。
五、兩造分別陳明願供擔保請准宣告假執行或免為假執行，經核
    均無不合，爰各酌定相當之擔保金額，予以准許。
伍、訴訟費用之負擔依民事訴訟法第78條判決如主文。
中    華    民    國     95    年    3    月    29    日
                        家事法庭   法  官  許翠玲
以上為正本係照原本作成。
如對本判決上訴，須於判決送達後20日內向本院提出上訴狀。
                                   書記官  陳宏城
中    華    民    國     95    年    3    月    29    日


司法院資訊處製作；財團法人民間司法改革基金會備份。
